ACORDAO-COMPLETO-2475036

ACÓRDÃO 8241/2021 ATA 19/2021 - SEGUNDA CÂMARA

VISTOS, relatados e discutidos estes autos que tratam de pedido de reexame interposto por Mércia Maria de Farias Cardoso Moura, por meio do qual se insurge contra o Acórdão 5680/2020-TCU-Segunda Câmara, o qual, entre outras medidas, considerou seu ato de pensão ilegal e negou-lhe registro;
ACORDAM os Ministros do Tribunal de Contas da União, reunidos em Sessão da 2ª Câmara, ante as razões expostas pelo Relator, e com fundamento no art. 48, da Lei 8.443/1992, em:
9.1. conhecer do Pedido de Reexame para, no mérito, dar-lhe provimento para tornar sem efeito o acórdão recorrido; 
9.2. reconhecer o registro tácito do ato de pensão de Mércia Maria de Farias Cardoso Moura; e
9.3. dar ciência desta decisão à recorrente e aos demais interessados.

Pedido de reexame (peça 67) interposto por Mércia Maria de Farias Cardoso Moura, contra o Acórdão 5680/2020  TCU  2ª Câmara (peça 49), de relatoria do Ministro Augusto Nardes.

Segunda Câmara

Departamento de Polícia Rodoviária Federal.

3. Interessados/Responsáveis/Recorrentes:
3.1. Interessados: Beatriz Rebouças Cardoso de Moura (XXX.674.592-XX); Henrique Lenon Farias Guedes (XXX.994.734-XX); Mércia Maria de Farias Cardoso Moura (XXX.683.374-XX); Nathiele Maira de Farias Guedes (XXX.978.344-XX).
3.2. Recorrente: Mércia Maria de Farias Cardoso Moura (XXX.683.374-XX).

13.1. Ministros presentes: Bruno Dantas (Presidente), Augusto Nardes e Aroldo Cedraz (Relator).
13.2. Ministro-Substituto convocado: André Luís de Carvalho.

ACORDAO-COMPLETO-2490236

Acórdão 9272/2021 - Segunda Câmara

Mercia Maria de Farias Cardoso Moura

AROLDO CEDRAZ

Ministro Augusto Nardes.

Transcrevo, a seguir, instrução elaborada no âmbito da Secretaria de Recursos (peça 78) , que contou com a concordância do corpo diretivo da unidade técnica (peça 79) e do Ministério Público junto ao TCU (peça 83) :
"INTRODUÇÃO
Trata-se de pedido de reexame (peça 67) interposto por Mércia Maria de Farias Cardoso Moura, contra o Acórdão 5680/2020-TCU-Segunda Câmara (peça 49) , de relatoria do Ministro Augusto Nardes.
1.1. A deliberação recorrida apresenta o seguinte teor (grifou-se) :
VISTOS, relatados e discutidos estes autos de concessão de pensão civil instituída por ex-servidor do Departamento de Polícia Rodoviária Federal,
ACORDAM os Ministros do Tribunal de Contas da União, reunidos em Sessão da Segunda Câmara, diante das razões expostas pelo Relator, com fundamento nos arts. 1°, inciso V, 39, inciso II, da Lei 8.443/92, c/c art. 260, § 1º, do Regimento Interno/TCU, em:
9.1 considerar ilegal o ato de pensão civil instituída por Flávio Cardoso Lopes de Moura em favor de Mércia Maria de Farias Cardoso Moura, negando-lhe registro;
9.2 dispensar a devolução dos valores indevidamente recebidos até a data do acórdão, com base no Enunciado 106 da Súmula da Jurisprudência do TCU;
9.3 determinar ao Departamento de Polícia Rodoviária Federal que:
9.3.1 nos termos do art. 262 do Regimento Interno deste Tribunal, faça cessar, no prazo de 15 (quinze) dias contados da ciência desta deliberação, o pagamento das parcelas ora impugnadas, sob pena de responsabilidade solidária da autoridade administrativa omissa;
9.3.2 dê ciência do inteiro teor deste Acórdão à interessada, encaminhando a este Tribunal, no prazo de 30 (trinta) dias, cópia do comprovante da data em que a interessada tomou conhecimento da presente deliberação;
9.4 orientar o Departamento de Polícia Rodoviária Federal, nos termos do art. 262, §2º, do Regimento Interno deste Tribunal, no sentido de que a pensão civil ora considerada ilegal poderá prosperar, caso seja emitido novo ato escoimado das irregularidades verificadas;
9.5. determinar à Secretaria de Fiscalização de Pessoal que acompanhe a implementação das medidas indicadas no subitem 9.3, representando a este Tribunal, caso necessário;
9.6. autorizar o arquivamento do processo após as comunicações cabíveis.
HISTÓRICO 
2.	A síntese dos fatos que interessam à análise do recurso em tela encontra-se bem formulada no voto que guiou a decisão recorrida (Rel. Min. Augusto Nardes) , compensando a transcrição (peça 50) :    
Trata-se de ato de concessão de pensão civil instituída por Flávio Cardoso Lopes de Moura, ex-servidor do Departamento de Polícia Rodoviária Federal.
2. Após o ato em exame ter sido considerado ilegal pelo Acórdão 5799/2017-TCU-Segunda Câmara, de minha relatoria, a interessada impetrou Mandado de Segurança 35.225/DF e obteve liminar para que houvesse a reabertura do processo e fosse oportunizada a sua oitiva no processo (peça 26) .
3. Em sua defesa, a pensionista apresentou, por meio de seu advogado, as alegações constantes da peça 38.
4. Após analisar os argumentos apresentados pela Sra. Mércia Maria de Farias Cardoso Moura, a Sefip propõe considerar ilegal o ato de pensão civil instituído pelo ex-servidor Flávio Cardoso Lopes de Moura, bem como determinar a exclusão das rubricas irregulares da concessão em epígrafe. O Ministério Público junto ao TCU ratificou as conclusões propugnadas pela Sefip.
5. Registro minha concordância integral com a proposta formulada pela unidade técnica, aquiescida pela manifestação do MPjTCU, razão pela qual incorporo os argumentos trazidos, transcritos no Relatório precedente, em minhas razões de decidir.
6. Conforme anotado pela unidade técnica, o art. 6º da Lei 11.358/2006 é claro ao vedar o pagamento cumulado do subsídio instituído na referida lei com quaisquer parcelas adicionais, inclusive as incorporadas por força de decisão judicial, verbis:
Art. 6º Os servidores integrantes das Carreiras de que trata o art. 1º desta Lei não poderão perceber cumulativamente com o subsídio quaisquer valores ou vantagens incorporadas à remuneração por decisão administrativa, judicial ou extensão administrativa de decisão judicial, de natureza geral ou individual, ainda que decorrentes de sentença judicial transitada em julgado.
7. Dessa forma, como o ato está gerando pagamentos em desconformidade com o referido preceito legal, não pode ser registrado, sendo necessária a manutenção do julgamento pela ilegalidade.
De todo o exposto, VOTO por que seja aprovado o Acórdão que ora submeto a este Colegiado.
2.1.	Irresignada, a recorrente apresentou o recurso ora em exame. 
ADMISSIBILIDADE
Reitera-se o exame de admissibilidade realizado pelo Sar/Serur (peça 68) , que opinou pelo conhecimento do recurso, nos termos do artigo 48 da Lei 8.443/1992, c/c os artigos 285 e 286, parágrafo único, do RI/TCU, suspendendo-se os efeitos dos itens suspendendo-se os efeitos dos itens 9.1, 9.3, 9.3.1 e 9.5 do Acórdão 5680/2020-TCU-Segunda Câmara. O Excelentíssimo Senhor Ministro Relator Aroldo Cedraz, mediante despacho de peça 71, concordou com esta unidade técnica. 
PRELIMINAR DE REGISTRO TÁCITO 
4.	Cumpre observar que o ato em reexame foi enviado ao TCU em 13/6/2007 (peça 15, p. 1) e inicialmente apreciado na sessão da Segunda Câmara de 27/6/2017 (Acórdão 5799/2017-TCU-Segunda Câmara, peça 23) , havendo o transcurso de mais de cinco anos entre o envio do ato ao TCU e a sua primeira apreciação. A segunda apreciação, em 26/5/2020 (Acórdão 5680/2020-TCU-Segunda Câmara, peça 49) , ocorreu mais de doze anos após o envio do processo ao TCU. 
4.1.	De acordo com as disposições do Acórdão 587/2011-TCU-Plenário, da Relatoria do E. Ministro Valmir Campelo, vinha esta Corte decidindo que o transcurso de mais de cinco anos desde a entrada do ato de pessoal no TCU, embora não consolidasse situações de ilegalidade, em razão da precariedade dos atos de concessão, cuja natureza é complexa, gerava a necessidade de instauração do contraditório.
4.2.	A consolidação de atos sujeitos a registro manifestamente ilegais, em razão do transcurso de grande lapso temporal, em respeito ao princípio da segurança jurídica, só era admitida pelo TCU em situações excepcionais, quando caracterizada a irreversibilidade da situação fática do interessado ou demonstrado que este estaria sujeito a prejuízo insuportável, caso o correspondente ato de concessão fosse julgado ilegal (cf., e.g., Acórdão 2251/2014-TCU-Plenário, Relator E. Ministro Bruno Dantas) .
4.3.	No entanto, em 19/2/2020, o STF, ao julgar o Recurso Extraordinário 636.553/RS, apreciando o Tema 445 da repercussão geral, fixou a seguinte tese:
Em atenção aos princípios da segurança jurídica e da confiança legítima, os Tribunais de Contas estão sujeitos ao prazo de 5 anos para o julgamento da legalidade do ato de concessão inicial de aposentadoria, reforma ou pensão, a contar da chegada do processo à respectiva Corte de Contas.
4.4.	Naquela ocasião, o Relator, E. Ministro Gilmar Mendes, fundamentou a adoção do prazo de cinco anos por analogia ao prazo previsto no Decreto 20.910/1932, tendo mencionando, ainda, ser esse lapso temporal equivalente ao previsto nas Leis 9.873/1999 e 9.784/1999.
4.5.	Assim, estabeleceu o prazo de cinco anos para que o Tribunal de Contas aprecie o ato, autorizando ou negando o respectivo registro.  
4.6.	Sobre o impacto do julgamento do Guardião da Constituição no RE 636.553/RS, em processos sujeitos a registro no TCU, traz-se à colação as pertinentes observações do Excelentíssimo Senhor Ministro Walton Alencar Rodrigues, por ocasião do Acórdão 122/2021-TCU-Plenário (TC Processo 013.339/2020-6) :
	Sem embargo de considerar o mérito da decisão do STF, o anterior entendimento acerca da observância do contraditório e da ampla defesa após o transcurso de cinco anos desde a chegada do processo no TCU restou prejudicado, porquanto, após esse tempo, segundo prelecionou o Relator da matéria no STF, o ato deve ser considerado "registrado tacitamente". 
	No julgamento dos embargos de declaração, opostos em face dessa decisão, finalizado em 4/12/2020, o E. Relator aduziu que, "passado esse prazo [de cinco anos, contado de forma ininterrupta, a partir da chegada do processo à corte de contas] sem finalização do processo, o ato restará automaticamente estabilizado. Abre-se, a partir daí, a possibilidade de sua revisão, nos termos do art. 54 da Lei 9.873/1999" (grifos meus) . 
	A expressa menção do relator à possibilidade de revisão do ato considerado tacitamente registrado impõe novas considerações e imediatas providências por parte desta Corte.
	Relativamente à área de pessoal da Administração Federal, já tive a oportunidade de fazer inúmeros pronunciamentos acerca do acúmulo dos processos na Sefip, que há pouco tempo passavam em muito de cem mil, ajuntados ao longo dos anos. Grande parte desses processos foram devolvidos aos órgãos de origem para correção de irregularidades e reenvio ao TCU. E os que permaneceram desafiam a capacidade de trabalho do Tribunal.
 (...) 
	Por esse motivo conclui-se que, a partir do registro tácito do ato de concessão, é possível a sua revisão, no prazo de 5 anos, com base no aludido artigo da lei de processo administrativo [art. 54 da Lei 9.784/1999.
	Esse entendimento é plenamente compatível com o disposto no art. 260, § 2º, do Regimento Interno do TCU, in verbis:
§ 2º O acórdão que considerar legal o ato e determinar o seu registro não faz coisa julgada administrativa e poderá ser revisto de ofício pelo Tribunal, com a oitiva do Ministério Público e do beneficiário do ato, dentro do prazo de cinco anos da apreciação, se verificado que o ato viola a ordem jurídica, ou a qualquer tempo, no caso de comprovada má-fé.  
	Registro que o E. Relator no STF, ao apreciar os embargos de declaração, expressamente entendeu desnecessária a modulação de efeitos da decisão adotada no RE 636.553/RS, devendo ser aplicada imediatamente, com efeitos ex tunc.
	Em síntese, o entendimento adotado pelo Supremo Tribunal Federal, em sede de recurso extraordinário, com repercussão geral reconhecida, deve ser observado por todos os juízes e tribunais, nos termos dos arts. 927, inciso III, e 1.030 do Código de Processo Civil.
	Cabe ao TCU, por conseguinte, em atendimento à disposição legal e aos princípios da eficiência, da razoável duração do processo e da isonomia, evoluir, no entendimento e nos procedimentos, para compatibilizar suas decisões com a recente tese da Suprema Corte.
	Chamo a atenção que as despesas atinentes a pessoal, como as reformas, aposentadorias e pensões, além de vencimentos, subsídios etc., configuram os maiores gastos da União Federal - maior mesmo que os juros da dívida - sendo inconcebível que servidores públicos federais continuem fazendo letra morta das normas jurídicas e da Constituição em vigor, mantendo o pagamento de verbas a que não fazem jus, segundo plúrimas decisões do TCU e dos órgãos do Poder Judiciário, como é o caso dos autos.
4.7.	No caso concreto, vale repisar que o ato em reexame foi disponibilizado ao TCU em 13/6/2007 (peça 15, p. 1) . Assim, é de se entender que houve o seu registro tácito em 13/6/2012 e o seu aperfeiçoamento definitivo em 13/6/2017, anteriormente, portanto, ao primeiro julgamento de sua ilegalidade, em sessão da Segunda Câmara de 27/6/2017 (peça 23) .
4.8.	Nesse sentir, é de se entender que o ato sub examine deve ser considerado tacitamente registrado, com proposta de arquivamento do processo correspondente e ciência ao órgão de origem, visto não ser mais possível, na espécie, a aplicação das disposições contidas no art. 260, § 2º do Regimento Interno do TCU, in verbis:
§ 2º O acórdão que considerar legal o ato e determinar o seu registro não faz coisa julgada administrativa e poderá ser revisto de ofício pelo Tribunal, com a oitiva do Ministério Público e do beneficiário do ato, dentro do prazo de cinco anos da apreciação, se verificado que o ato viola a ordem jurídica, ou a qualquer tempo, no caso de comprovada má-fé.
4.9.	A conclusão ora apresentada nesta instrução vai ao encontro da orientação emanada do STF e do Plenário do TCU.
4.10.	Assim, deve-se dar provimento ao recurso, considerando o ato de aposentadoria do recorrente tacitamente registrado, com proposta de arquivamento deste feito.
CONCLUSÃO
5.	Diante do exposto, é de se concluir que o ato de aposentadoria em reexame deve ser considerado tacitamente registrado, com proposta de arquivamento do processo correspondente e ciência ao órgão de origem, ante a impossibilidade de aplicação das disposições contidas no art. 260, § 2º do Regimento Interno do TCU, que trata da revisão de ofício.
PROPOSTA DE ENCAMINHAMENTO
6.	Ante o exposto, submetem-se os autos à consideração superior, propondo-se, com fundamento no art. 48 da Lei 8.443/1992:
a) conhecer do recurso interposto, para, no mérito, dar-lhe provimento, no sentido de tornar sem efeito o acórdão recorrido, considerando o ato de pensão da sra. Mércia Maria de Farias Cardoso Moura (peça 15) tacitamente registrado, com proposta de arquivamento do processo correspondente;
b) informe à recorrente e demais interessados do acórdão a ser proferido, destacando que o relatório e o voto que o fundamentam podem ser acessados por meio do endereço eletrônico www.tcu.gov.br/acordaos."
É o Relatório.

8.1. Marcelo Martins de Sant Ana (16.373/OAB-PB) e outros, representando Mércia Maria de Farias Cardoso Moura.

Procurador Júlio Marcelo de Oliveira.

Pensão civil. ACUMULAÇÃO INDEVIDA DE SUBSíDIO E OUTRAS PERCELAS. Ilegalidade. Decadência Administrativa. Registro Tácito. Provimento.

PENSÃO CIVIL (PCIV)

Secretaria de Recursos (Serur); Secretaria de Fiscalização de Integridade de Atos e Pagamentos de Pessoal e de Benefícios Sociais (Sefip).

Tratam os autos de Pedido de Reexame interposto por Mércia Maria de Farias Cardoso Moura, contra o Acórdão 5680/2020-TCU-Segunda Câmara (peça 49) , de relatoria do Ministro Augusto Nardes, que considerou o ato ilegal e negou-lhe registro uma vez que o art. 6º da Lei 11.358/2006 veda o pagamento cumulado do subsídio instituído na referida lei com quaisquer parcelas adicionais, inclusive as incorporadas por força de decisão judicial.
Ratifico o exame de admissibilidade despachado por mim nestes autos, uma vez que o recurso apresentado atende aos requisitos pertinentes à espécie.
A Secretaria de Recursos, ao analisar a preliminar relativa à decadência quinquenal prevista na Lei 9.784/1999, à luz do entendimento exarado pelo Supremo Tribunal Federal nos autos do RE 636.553/RS, concluiu pelo registro tácito do ato de aposentadoria, no sentido de tornar sem efeito o acórdão recorrido, com a proposta de arquivamento dos autos, tendo em vista o lapso temporal transcorrido desde a chegada dos referidos atos a este Tribunal.
Acolho as conclusões exaradas pela Secretaria de Recursos, que contam com a anuência do Ministério Público junto do TCU, a as adoto como razões de decidir.
Como aponta a Serur, "o ato em reexame foi disponibilizado ao TCU em 13/6/2007. Assim, é de se entender que houve o seu registro tácito em 13/6/2012 e o seu aperfeiçoamento definitivo em 13/6/2017, anteriormente, portanto, ao primeiro julgamento de sua ilegalidade, em sessão da Segunda Câmara de 27/6/2017 (peça 23) ".
Tal entendimento está aderente ao decidido no Acórdão 122/2021-TCU-Plenário, Rel. Ministro Walton Alencar Rodrigues, que pacificou a matéria nesta Corte. 
Deve-se, portanto, reconhecer o registro tácito do referido ato ante os efeitos produzidos pela decisão do Supremo Tribunal Federal nos autos do RE 636.533/RS (Tema 445) , com repercussão geral reconhecida.
	Ante o exposto, incorporo os pareceres da unidade técnica reproduzidos no Relatório precedente e endossados pelo Parquet como razão de decidir, entendo que deve ser dado provimento ao Pedido de Reexame e VOTO para que o Tribunal adote a minuta de deliberação que submeto a este Colegiado.
TCU, Sala das Sessões, em 8 de junho de 2021.
AROLDO CEDRAZ 
Relator